【裁判字號】    99,消債更,5
【裁判日期】    991006
【裁判案由】    更生事件
【裁判全文】
臺灣新竹地方法院民事裁定             99年度消債更字第5號
聲  請  人  丙○○
上列當事人因消費者債務清理事件聲請更生，本院裁定如下：
    主  文
聲請駁回。
聲請費用由聲請人負擔。
    理  由
一、按債務人不能清償債務或有不能清償之虞者，得依本條例所
    定更生或清算程序，清理其債務，消費者債務清理條例（下
    稱消債條例）第3條定有明文，是消債條例之立法，其中心
    思想乃認陷於經濟上困境之消費者若任其於惡性循環之債務
    窘境中自生自滅，其將衍生嚴重之社會問題，致難以維持安
    定之社會經濟秩序，故有予之分別情形依更生或清算之程序
    清理其債務之必要，藉以妥適調整其與各相關債權人等間之
    權利義務關係，以謀求消費者經濟生活之更生機會，惟私法
    上之債之關係，係以當事人間之信賴關係為基礎，故當事人
    於以法律行為追求自己之利益之際，亦應顧及對方之利益，
    並考量債權債務在社會上之作用，本於誠實及信用之原則，
    行使其債權及履行其債務，故債務人之消費者欲以上開條例
    為其所負義務之調整者，自應本於誠信原則之本旨，僅在其
    不能清償債務或有不能清償之虞而使其陷於經濟上之困境時
    始得准許之，以避免其藉此善意之立法而惡意圖謀減免債務
    ，致使社會陷於道德之危險。
二、聲請人即債務人聲請更生意旨略以：聲請人前於民國98年8
    月間，以書面與最大債權金融機構國泰世華商業銀行股份有
    限公司（下稱國泰世華銀行）請求共同協商債務清償方案，
    協商期間國泰世華銀行雖提出分180期、年利率百分之1、每
    期還款新臺幣（下同）8,232元之還款方案，惟因聲請人尚
    有房租每月8,500元須支應，以及扶養2名未成年子女（長女
    彭潔安、87年7月8日生，長子彭子懷、89年3月2日生），依
    行政院主計處公告之98年度最低生活費用（依每年家庭收支
    調查，計算出平均每人每月消費支出之百分之60作為最低生
    活費），臺灣省平均每人每月為9,829元，因而聲請人對於2
    位未成年子女每月應負擔2分之1之扶養費共9,829元【計算
    式：(9,829÷2)＋ (9,829÷2)＝9,829】，是以聲請人每月
    所得薪資扣除本身之最低生活費9,829元及上開扶養費9,829
    元後，實已不足支付國泰世華銀行所提之還款方案；另當時
    尚有資產管理公司及其他民間債務無法一併納入前置協商，
    且配偶甲○○亦於98年6月1日為受僱公司所資遣，遲無法找
    到工作，以致當時聲請人無法承諾國泰世華銀行所提之協商
    條件，嗣於98年10月9日由最大債權金融機構國泰世華銀行
    發給前置協商不成立通知書。聲請人目前積欠金融機構之債
    務為1,378,852元，另有債權人挺鈞股份有限公司係受星展
    （原寶華）銀行債權移轉192,914元（嗣於99年1月13日由挺
    鈞股份有限公司再讓與豐邦資產管理有限公司）；債權人良
    京實業股份有限公司係受台東區中小企業銀行股份有限公司
    （聲請人誤載為荷蘭銀行）債權移轉360,269元；此外債權
    人乙○○與債務人係兄妹，乙○○自88年起即陸續資助聲請
    人每月數千元至萬餘元不等，除生活所需花用外，均係清償
    卡債，迄98年11月底止，總額亦達450,000元；又債務人除
    任職於永炬企業股份有限公司之固定薪資外，別無其他積極
    財產，且薪資亦已遭強制執行扣薪中，實無法償還債權人所
    要求之金額，應認已達不能清償債務或有不能清償之虞程度
    ，符合聲請更生之要件，爰向鈞院聲請更生等語。
三、本件聲請人前於98年8月向最大債權金融機構國泰世華銀行
    請求協商債務清償方案，協商期間國泰世華銀行提出180期
    、年利率1％、每期還款8,232元之還款方案，惟聲請人未能
    接受該方案而協商不成立，有聲請人提出之98年10月9日前
    置協商不成立通知書在卷可憑。是本件更生之聲請符合消債
    條例所要求之「前置協商」要件。於茲所應審酌者為聲請人
    是否有「不能清償債務」或「不能清償之虞」之情形，合先
    敘明。
四、經查：
（一）聲請人自98年8月21日起任職於永鉅企業股份有限公司，
      其配偶甲○○則自99年7月起覓得亞太優勢微系統股份有
      限公司之工作，此有其等之勞保局電子閘門查詢作業被保
      險人投保資料在卷可稽，經本院向該2公司調取聲請人及
      其配偶甲○○每月可領薪資、金、加班費等資料，查得
      聲請人自98年11月迄99年6月止之平均薪資為47,364元【
      (39,870＋66,264＋54,849＋29,216＋58,558＋40,800＋
      55,019＋34,335)÷8】，而聲請人配偶甲○○自99年5月
      起迄99年7月止共領取薪資總額為69,778元，平均每月薪
      資收入為23,259元，此有該2公司函覆之薪資明細在卷可
      徵。
（二）而聲請人既已有負債，其生活標準應予以壓縮至最低標準
      ，始符公允，蓋消債條例更生、清算制度之立法目的，係
      為使不幸陷入經濟困境之債務人得以清理債務、重建生活
      ，並在清理過程中保有符合人性尊嚴之最低基本生活，但
      非維持債務人過去慣常生活，是於評估債務人是否有不能
      清償債務或有不能清償之虞時，應非由債務人任意主張其
      基本生活費用之數額，而是債務人應在維持基本生活之情
      況下，於能力範圍內盡力清償債務，是本件聲請人每月生
      活費用應以行政院公布99年臺灣省最低生活費用為9,829
      元（已包含食、衣、住、行及育、樂所有之支出）為計算
      基準。
（三）次按父母對於未成年子女，有保護及教養之權利義務，民
      法第1084條第2項定有明文，所謂保護及教養之權利義務
      ，包括扶養在內；次按夫妻互負扶養之義務，其負扶養義
      務之順序與直系血親卑親屬同，其受扶養權利之順序與直
      系血親尊親屬同，民法第1116-1條亦定有明文，故聲請人
      與配偶2人就家庭生活費用及子女扶養費自應共同負擔之
      。經查，聲請人及其配偶甲○○育有2名未成年子女彭潔
      安、彭子懷，稽諸上開說明，每月扶養費用亦應以前開最
      低生活費用9,829 元為計算基準，且應由聲請人與其配偶
      甲○○共同負擔扶養費。
（四）本件因台東區中小企業銀行股份有限公司將其債權讓與債
      權人良京實業股份有限公司（下稱良京公司），而債權人
      良京公司提出聲請人須先償還欠款一半即180,135元之頭
      期款始願意與聲請人協商分期償債方案，聲請人無力籌足
      上開頭期款致未能與全部債權人達成協商，惟最大債權銀
      行國泰世華銀行已提出180期0利率每月還款3, 321元之協
      商方案，債權人日盛國際商業銀行、渣打國際商業銀行、
      台北富邦銀行亦均派員到院表示願意比照國泰世華銀行之
      協商方案。則縱使債權人良京公司、豐邦資產管理公司、
      乙○○（聲請人之胞妹）未能與聲請人協商而依強制執行
      程序按月扣取聲請人薪資1/3，聲請人每月仍有31,576元
      （47,364×2/3）薪資可資運用，加計聲請人配偶甲○○
      每月平均收入合計為54,835元（31,576＋23,259），扣除
      其本人、配偶所需生活費、子女2人之扶養費共計39,316
      （9,829×4），實尚有餘額約15,519元可供償債（54,835
      －39,316），而聲請人目前積欠金融機構之債務總額為1,
      378,852元，有其提出最新之債務清理條例前置協商專用
      債權人清冊可按，以債權人國泰世華銀行提出之180期協
      商方案計算，其每月償債金額僅為7,600至10,000元之譜
      ，上開15,519元之餘額顯足以支應。
五、綜上，依聲請人及其配偶甲○○目前之經濟狀況，其平均月
    收入扣除本人與家人之基本生活費用、扶養費後，所餘款項
    並非不能負擔金融機構所提出之還款方案，且聲請人現年37
    歲，以其年齡及財產現況，既有能力清償債務又無不能維持
    生活之情形，則與消債條例第3條之「不能清償債務或有不
    能清償之虞」要件不符，聲請人之聲請於法未合，應予駁回
    。
六、爰依消費者債務清理條例第8條、第15條、第151條第1項、
    第5項但書，民事訴訟法第95條、第78條，裁定如主文。
中    華    民    國    99    年    10    月    6     日
              民事第一庭    法  官   吳靜怡
上為正本係照原本作成。
如不服本裁定，應於裁定送達後10日內，以書狀向本院提出抗告
，並繳納抗告費新臺幣壹仟元。
                             書記官  周育瑜
中    華    民    國    99    年    10    月    6    日

司法院資訊處製作；財團法人民間司法改革基金會備份。
